臺灣臺北地方法院刑事判決　　　　　　　99年度易字第3644號
公　訴　人　臺灣臺北地方法院檢察署檢察官
被　　　告　蔣易達
輔佐人即上
一被告之母　鍾懷珍
被　　　告　王仁賢
上列被告因詐欺案件，經檢察官聲請以簡易判決處刑（99年度偵
字第22125號），本院認本件不宜依簡易判決處刑（99年度簡字
第4548號），改依通常程序審理，判決如下：
    主  文
王仁賢幫助意圖為自己不法之所有，以詐術使人將本人之物交付
，處拘役伍拾日，如易科罰金，以新臺幣壹仟元折算壹日。
蔣易達無罪。
    事  實
一、王仁賢明知社會上詐騙案件層出不窮，並依一般社會生活之
    通常經驗，可預見將銀行帳戶存摺、金融卡併密碼等供開戶
    人專屬使用物品交付他人使用，將遭詐騙集團利用作為人頭
    帳戶，便利詐騙集團成員得以詐使不特定之被騙民眾將款項
    匯入該人頭帳戶並提領，達到詐騙集團成員隱匿身分之效果
    而增加查緝困難，竟仍基於幫助詐騙集團意圖為自己不法之
    所有，以詐術使人將本人或第三人之物交付之不確定故意，
    先於民國99年8 月24日上午某時許，在新北市○○區○○路
    之某網咖內，以應徵工作需提供帳戶存摺、金融卡及密碼為
    由，向不知情且智力低於正常標準之蔣易達借用其所有之銀
    行帳戶，蔣易達應允後，乃於同日下午1時許，將其於99年3
    月1日所申辦之玉山銀行股份有限公司埔墘分行帳號0000000
    00000 號帳戶（下稱系爭帳戶）之存摺影本、金融卡併密碼
    交付王仁賢，王仁賢旋於同日下午1時至2時間某時許，在桃
    園後火車站附近之統一便利商店門口，將前開存摺影本、金
    融卡及密碼交付真實姓名、年籍不詳之成年男子，以供詐欺
    集團使用，該詐騙集團成員取得前開資料後，即意圖為自己
    不法之所有，推由真實姓名、年籍不詳之成年成員，於99年
    8月24日晚間6時許、8時27分許、8時52分許，分別撥打電話
    予王舒玉、鍾乙嘉、陳嘉良，各向渠等佯稱：其先前網路購
    物付款發生錯誤，變成分期付款，須依指示至自動櫃員機前
    操作取消分期云云，致王舒玉、鍾乙嘉、陳嘉良均陷於錯誤
    ，並依指示至自動櫃員機前操作，分別匯款新臺幣（下同）
    2萬9,900元、1萬6,455元、2萬8,983元至系爭帳戶內，並均
    旋即為該詐欺集團成員提領一空。嗣王舒玉、鍾乙嘉、陳嘉
    良察覺有異，始知受騙。
二、案經王舒玉、鍾乙嘉、陳嘉良訴由臺北市政府警察局文山第
    二分局報請臺灣臺北地方法院檢察署偵查聲請簡易判決處刑
    。本院認本件不宜依簡易判決處刑，改依通常程序審理。
    理  由
甲、證據能力部分：
    按被告以外之人於審判外之陳述，雖不符刑事訴訟法第159
    條之1至第159條之4之規定，而經當事人於審判程序同意作
    為證據，法院審酌該言詞陳述或書面陳述作成時之情況，認
    為適當者，亦得為證據。當事人、代理人或辯護人於法院調
    查證據時，知有第159條第1項不得為證據之情形，而未於言
    詞辯論終結前聲明異議者，視為有前項之同意，刑事訴訟法
    第159條之5定有明文。查本判決於乙、實體部分所引用之各
    項供述證據之證據能力，檢察官、被告王仁賢、被告蔣易達
    及其輔佐人於本院審判期日調查證據時提示並告以要旨後，
    均未予爭執，且迄至言詞辯論終結前亦未再聲明異議（參本
    院100年3月30日審判筆錄），本院審酌該等言詞陳述及書面
    陳述作成時之情況，並無違法取證或有其他瑕疵，亦認以之
    作為證據為適當，依前開規定，自有證據能力而得採為本件
    認定事實之基礎，合先敘明。
乙、實體方面：
壹、有罪部分：
一、上揭犯罪事實，業據被告王仁賢於本院審理時坦承不諱（參
    本院99年度易字第3644號卷《下稱本院卷》第29頁反面、第
    135頁反面、第149頁反面），核與被害人王舒玉、陳嘉良、
    鍾乙嘉於警詢中之指述相符（詳臺灣臺北地方法院檢察署99
    年度偵字第22125號卷《下稱偵查卷》第15頁至第20頁），
    且有系爭帳戶存摺影本，臺南縣（現改制為臺北市）政府警
    察局歸仁分局歸南派出所、臺北縣（現改制為新北市）政府
    警察局蘆洲分局五工派出所及高雄縣（現改制為高雄市）政
    府警察局鳳山分局新甲派出所之陳報單、內政部警政署反詐
    騙諮詢專線紀錄表、受理詐騙帳戶通報警示表、報案三聯單
    、受理案件紀錄表、被害人陳嘉良之郵局帳戶影本及自動櫃
    員機交易明細表，被害人王舒玉之中國信託交易明細表、被
    害人鍾乙嘉之合作金庫銀行帳戶影本及自動櫃員機交易明細
    表、玉山銀行99年11月4 日玉山埔墘字第0991104004號函及
    所附系爭帳戶開戶與交易歷史資料附卷可稽（見偵查卷第23
    頁、第25頁至第40頁、第42頁至第49頁、第83頁至第91頁）
    ，是被告王仁賢上開任意性自白，核與事實相符，應堪採信
    。按金融存款帳戶，事關存戶個人財產權益之保障，屬個人
    理財之工具，若該帳戶之存摺與金融卡、密碼相結合，則專
    屬性、私密性更形提高，除非本人或與本人具密切親誼關係
    者，難認有何正當理由可自由流通使用，稍具通常社會歷練
    與經驗法則之一般人亦均應妥為保管該等物品，縱有特殊情
    況一般人亦均有應妥善保管上開物件，防止被他人冒用之認
    知，縱須將該等物品交付與自己不具密切親誼之人時，亦必
    深入瞭解該他人之可靠性與用途，以防止遭他人違反自己意
    願使用或不法使用之常識，且存摺、金融卡等有關個人財產
    、身分之物品，如淪落於不明人士手中，極易被利用為與財
    產有關之犯罪工具，此為一般社會大眾所知悉。況近來以各
    種理由，撥打至一般民眾家裡，佯稱退稅、欠款、查詢帳戶
    、中獎等方式詐欺取財之犯罪類型層出不窮，而該等犯罪，
    多數均利用人頭帳戶作為出入帳戶，迭經報章、媒體與政府
    單位報導、宣導明確，稍具普通常識均能知悉，被告王仁賢
    既係具有一般人智識之成年人，對此應知之甚詳；又依卷內
    事證，雖無證據證明被告王仁賢知悉詐欺集團成員如何犯罪
    ，惟被告王仁賢應不明人士之要求，遽將系爭帳戶之存摺影
    本、金融卡併密碼交付他人，則該人將被告王仁賢交付之前
    開帳戶供作提領詐騙款項之用，當為被告王仁賢所能預見，
    且其發生應不違反被告王仁賢之本意。從而，被告王仁賢有
    幫助意圖為自己不法之所有，以詐術使人將本人之物交付之
    犯行，洵堪認定，應依法論罪科刑。
二、按刑法上之幫助犯，係對於犯罪與正犯有共同之認識，而以
    幫助之意思，對於正犯資以助力，而未參與實施犯罪之行為
    者而言（最高法院75年度台上字第1509號、84年度台上字第
    5998號、88年度台上字第1270號判決意旨參照）。因此，如
    未參與實施犯罪構成要件之行為，而係出於幫助之意思提供
    助力，即屬幫助犯。被告王仁賢將被告蔣易達所申辦之系爭
    帳戶存摺影本、金融卡及密碼交付他人使用，使詐欺集團向
    被害人詐騙財物後，得以使用上開帳戶為匯款工具，致被害
    人王舒玉、陳嘉良、鍾乙嘉匯款至前開帳戶內，顯係參與詐
    欺取財構成要件以外之行為，而對該詐騙集團遂行詐欺取財
    犯行資以助力。是核被告王仁賢所為，係犯刑法第30條第1
    項前段、第339條第1項之幫助詐欺取財罪。又被告王仁賢係
    以一個提供上開金融帳戶之幫助行為，幫助他人向被害人數
    人詐騙，屬以一行為觸犯數罪名者，為想像競合犯，應依刑
    法第55條規定從一重處斷。另被告王仁賢係幫助他人犯前開
    之罪，應依刑法第30條第2項之規定，按正犯之刑減輕之。
    爰審酌被告王仁賢提供帳戶幫助他人犯罪，致使真正犯罪者
    難以被查獲，助長詐欺犯罪風氣猖獗，破壞社會治安及金融
    秩序甚鉅，惟無證據證明被告王仁賢已取得對價，被告王仁
    賢亦未直接參與詐欺取財犯行，暨衡諸其犯後始終坦承犯行
    ，態度良好，及其犯罪之動機、目的、手段、生活狀況、品
    行、智識程度、被害人受騙金額及均尚未獲得賠償等一切情
    狀，量處如主文所示之刑，並諭知易科罰金之折算標準，以
    示懲儆。
貳、無罪部分：
一、公訴意旨略以：被告蔣易達可預見將帳戶提供予不特定之第
    三人使用，將使該帳戶成為詐騙集團存取詐騙款項之用，竟
    仍基於幫助他人詐欺取財之不確定犯意，先於99年8 月24日
    上午某時許，在新北市鶯歌區之某網咖內將其於99年3 月間
    所申辦之系爭帳戶之存摺影本及提款卡交與被告王仁賢，再
    一同前往桃園，途中並告知被告王仁賢提款卡密碼，由被告
    王仁賢於同日下午1時至2時間，在桃園後火車站附近之統一
    超商門口，將系爭帳戶之存摺影本、提款卡及密碼，交付與
    真實姓名年籍不詳之成年男子使用，而成為詐騙集團詐欺取
    財之工具。嗣該成年男子於取得被告王仁賢、蔣易達交付之
    前開帳戶存摺影本、提款卡及密碼後，隨即與其所屬之詐欺
    取財犯罪集團基於意圖為自己不法所有之共同犯意聯絡，由
    集團成員於99年8月24日晚間6時許、8時27分許、8時52分許
    ，分別撥打電話予被害人王舒玉、鍾乙嘉、陳嘉良等人，佯
    稱渠等之前網路購物付款發生錯誤，變成分期付款，須依指
    示至自動櫃員機前操作，否則會重複扣款云云，致被害人王
    舒玉、鍾乙嘉、陳嘉良等人均陷於錯誤，並依指示至自動櫃
    員機前操作，匯入2萬9,900元、1萬6,455元、2萬8,983元至
    上開銀行帳戶內。迨被害人王舒玉、鍾乙嘉、陳嘉良等人察
    覺有異，始知受騙，報警處理，惟帳戶內之金額已遭詐欺集
    團成員提領一空，而詐欺取財得逞。因認被告蔣易達涉犯刑
    法第30條第1項、第339條第1項之幫助詐欺取財罪嫌。
二、按犯罪事實應依證據認定之，無證據不得認定犯罪事實。又
    不能證明被告犯罪者，應諭知無罪之判決。刑事訴訟法第15
    4條第2項、第301條第1項分別定有明文。所謂認定犯罪事實
    之證據，係指足以認定被告確有犯罪行為之積極證據而言，
    該項證據自須適合於被告犯罪事實之認定，始得採為斷罪資
    料，如未能發現相當證據，或證據不足以證明，自不能以推
    測或擬制之方法，以為裁判之基礎；而被告否認犯罪事實所
    持之辯解，縱屬不能成立，仍非有積極證據足以證明其犯罪
    ，不能遽為有罪之認定；其以情況證據（即間接證據）斷罪
    時，尤須基於該證據在直接關係上所可證明之他項情況事實
    ，本乎推理作用足以確證被告有罪，方為合法，不得徒憑主
    觀上之推想，將一般經驗上有利被告之其他合理情況逕予排
    除；且無論直接或間接證據，其為訴訟上之證明，須於通常
    一般之人均不致有所懷疑，而得確信其為真實之程度者，始
    得據為有罪之認定，倘其證明尚未達到此一程度，而有合理
    之懷疑存在，致法院無從為有罪之確信，自應為無罪之判決
    （最高法院40年台上字第86號、30年上字第1831號、32年上
    字第67號及76年台上字第4986號判例意旨參照）。
三、本件公訴人認被告蔣易達涉犯刑法第30條第1項、第339條第
    1 項之幫助詐欺取財罪嫌，無非係以被害人王舒玉、陳嘉良
    、鍾乙嘉於警詢中之指訴及報案資料，與渠等遭詐騙而將款
    項匯入之帳戶為被告蔣易達所申辦，及被告蔣易達具一定之
    智識程度，得預見其所交付之前開帳戶將遭詐騙集團利用以
    遂行詐騙犯行之不確定故意，資為主要論據。
四、訊據被告蔣易達固坦承系爭帳戶為其所申辦及將系爭帳戶存
    摺影本、金融卡暨密碼交付被告王仁賢之事實，惟堅詞否認
    有何詐欺之犯行，辯稱：伊係因被告王仁賢稱其應徵工作需
    提供帳戶存摺、金融卡及密碼，伊乃單純基於幫助被告王仁
    賢能順利找到工作而將伊申辦之前開帳戶借與被告王仁賢使
    用，伊當日僅騎車載被告王仁賢去桃園後火車站，被告王仁
    賢交帳戶時，伊不在現場，伊不知道系爭帳戶會遭詐騙集團
    利用，伊無任何詐欺之意思等語。被告蔣易達之輔佐人為其
    陳述：被告蔣易達自幼有學習障礙問題，是被告蔣易達之智
    識低於一般人，其當時僅單純基於幫助被告王仁賢得以順利
    謀職而將其所申辦之前開帳戶交付被告王仁賢，無法預見其
    所交付之帳戶日後將有遭他人用於不法之可能等語。
五、經查：
  (一)系爭帳戶為被告蔣易達於99年3月1日所申辦，嗣於99年8月2
    4日下午1時許，被告蔣易達將系爭帳戶存摺影本、金融卡暨
    密碼交付被告王仁賢之事實，業據被告王仁賢於偵訊時，經
    檢察官以證人身分訊問，具結證述明確（見偵查卷第97頁至
    第98頁），且為被告蔣易達所自承，復有系爭帳戶存摺影本
    、玉山銀行99年11月4 日玉山埔墘字第0991104004號函及所
    附系爭帳戶開戶與交易歷史資料在卷可佐（見偵查卷第23頁
    、第83頁至第91頁）；而被害人王舒玉、鍾乙嘉、陳嘉良遭
    詐騙集團詐騙，並將金錢匯至系爭帳戶乙節，亦有被害人王
    舒玉、陳嘉良、鍾乙嘉於警詢中之指述、臺南縣（現改制為
    臺北市）政府警察局歸仁分局歸南派出所、臺北縣（現改制
    為新北市）政府警察局蘆洲分局五工派出所及高雄縣（現改
    制為高雄市）政府警察局鳳山分局新甲派出所之陳報單、內
    政部警政署反詐騙諮詢專線紀錄表、受理詐騙帳戶通報警示
    表、報案三聯單、受理案件紀錄表、被害人陳嘉良之郵局帳
    戶影本及自動櫃員機交易明細表、被害人王舒玉之中國信託
    交易明細表、被害人鍾乙嘉之合作金庫銀行帳戶影本及自動
    櫃員機交易明細表在卷為憑（見偵查卷第25頁至第40頁、第
    42頁至第49頁）。固堪認被告蔣易達將其所申辦之系爭帳戶
    存摺、金融卡與密碼交付被告王仁賢後，系爭帳戶確實經詐
    欺集團使用作為向被害人實施詐欺取得贓款所用之工具無誤
    。然提供自己帳戶予他人之原因非一，非必然出於幫助他人
    實施犯罪之故意，是提供帳戶之人是否成立犯罪，自仍應依
    證據證明之。
  (二)惟查，被告王仁賢於99年8 月24日上午某時許，在新北市○
    ○區○○路之某網咖內，以應徵工作需提供帳戶存摺、金融
    卡及密碼為由，向被告蔣易達借用其所有之銀行帳戶，被告
    蔣易達應允後，於同日下午1時許，將其於99年3月1 日所申
    辦之系爭帳戶存摺影本、金融卡暨密碼交付被告王仁賢，被
    告王仁賢再於同日下午1時至2時間某時許，在桃園後火車站
    附近之統一便利商店門口，將前開存摺影本、金融卡及密碼
    交付真實姓名、年籍不詳之成年男子之事實，業據被告王仁
    賢於偵訊時，經檢察官以證人身分訊問，具結證述明確（見
    偵查卷第97頁至第98頁），核與被告蔣易達於警詢、偵訊及
    本院審理時之供述相符（見偵查卷第11頁至第14頁、第94頁
    至第99頁，本院卷第28頁至第31頁、第136頁至第137頁、第
    154頁至第155頁反面），且有被告王仁賢於99年8 月間所持
    用之門號0000000000號行動電話與詐騙集團所使用門號為00
    00000000、0000000000號行動電話、國外電話號碼00000000
    0、000000000號於99年8 月間之通聯紀錄，及本院公務電話
    紀錄附卷足考（見偵查卷第73頁至第82頁、本院卷第144 頁
    ），是被告蔣易達辯稱：伊係因被告王仁賢稱其應徵工作需
    提供帳戶存摺、金融卡及密碼，伊乃單純基於幫助被告王仁
    賢能順利找到工作而將伊申辦之前開帳戶借與被告王仁賢使
    用等語，難謂虛妄，應可採信。又被告蔣易達僅為高職畢業
    ，於98年8 月24日，年方20歲，此有被告蔣易達於本院審理
    時之供述及其個人資料查詢表附卷可稽（見本院卷第10頁、
    第155 頁反面），則於此條件下，本即不能排除被告蔣易達
    有因年紀尚輕及社會經驗不足而未能具有合理警覺判斷力之
    可能；參以被告蔣易達經行政院國軍退除役官兵輔導委員會
    臺北榮民總醫院復健醫學部多次施以心理社會衡鑑測試結果
    ，顯示被告蔣易達之綜合智能表現係在中下智能表現範圍，
    其需要組織性思考及因果推理之作業顯有困難，綜合智能表
    現屬臨界落後範圍，語言表現如聽覺短期記憶力，反映教育
    成就之語言表現如理解社會規範力，及計畫能力、理解與判
    斷情境之能力，均較同齡者落後，此有被告蔣易達病歷資料
    及行政院國軍退除役官兵輔導委員會臺北榮民總醫院復健醫
    學部心理社會衡鑑報告附卷可稽（見本院卷第138頁至第143
    頁），足見被告蔣易達雖非智能障礙者，但其智識程度明顯
    較一般人為低。而前開心理社會衡鑑報告既已足資認定被告
    蔣易達之智識程度，故被告蔣易達於本院審理時，另聲請向
    萬芳醫院調閱其於該院之病歷資料，核無必要，附此敘明。
    準此，則以被告蔣易達之受教程度、社會經歷及心智程度，
    實難認被告蔣易達對於被告王仁賢以應徵工作需提供帳戶存
    摺、金融卡及密碼為由，向其借用系爭帳戶存摺影本、金融
    卡及密碼，有預見系爭帳戶將遭詐騙集團供作提領詐騙款項
    之用之可能。是被告蔣易達辯稱：伊乃單純基於幫助被告王
    仁賢能順利找到工作而將伊申辦之前開帳戶借與被告王仁賢
    使用，伊不知道會遭詐騙集團利用，伊無任何詐欺之意思等
    語；被告蔣易達之輔佐人為其陳述：被告蔣易達自幼有學習
    障礙問題，是被告蔣易達之智識低於一般人，其當時僅單純
    基於幫助被告王仁賢得以順利謀職而將其所申辦之前開帳戶
    交付被告王仁賢，無法預見其所交付之帳戶日後將有遭他人
    用於不法之可能等語，難謂無據，應為足採。此外，公訴人
    復無其他證據足資證明被告蔣易達有何幫助詐欺之犯行。是
    以，徒執被害人王舒玉、陳嘉良、鍾乙嘉於警詢中之指訴及
    報案資料，及渠等遭詐騙而將款項匯入之帳戶為被告蔣易達
    所申辦等情，尚無從遽認被告蔣易達確有公訴意旨所指幫助
    詐欺之主觀不確定故意。
六、綜上所述，公訴人所提前開被害人王舒玉、陳嘉良、鍾乙嘉
    於警詢中之指訴及報案資料，與渠等遭詐騙而匯款之帳戶為
    被告蔣易達所申辦等情，僅得證明前開被害人確有遭詐騙集
    團詐欺及系爭帳戶遭詐騙集團供作詐欺取財工具之事實，然
    以被告蔣易達之智識程度既無法預見其交付系爭帳戶存摺影
    本、金融卡暨密碼與被告王仁賢後，該帳戶將遭詐騙集團作
    為詐欺取財之工具，意即被告蔣易達就幫助他人詐欺取財犯
    行欠缺主觀故意，自無從以前開被害人遭詐騙而將款項匯入
    被告蔣易達申辦之系爭帳戶，遽認被告蔣易達對此有何幫助
    詐欺取財之不確定故意。此外，復查無其他積極證據足資證
    明被告蔣易達有此詐欺犯行，是揆諸前開規定及說明，依罪
    證有疑，利於被告之法則，即應對被告蔣易達為無罪判決之
    諭知，以免冤抑。
據上論斷，應依刑事訴訟法第299條第1項前段、第301條第1項，
刑法第30條第1項前段、第2項、第339條第1項、第55條、第41條
第1項前段，刑法施行法第1條之1，判決如主文。
本案經檢察官楊婉鈺到庭執行職務。
中    華    民    國   100    年    4     月    29    日
                  刑事第十庭審判長法  官  蔡坤湖
                                  法  官  謝昀璉
                                  法  官  周玉琦
以上正本證明與原本無異。
如不服本判決應於收受送達後10日內向本院提出上訴書狀，並應
敘述具體理由；其未敘述上訴理由者，應於上訴期間屆滿後20日
內向本院補提理由書（均須按他造當事人之人數附繕本）「切勿
逕送上級法院」。告訴人或被害人如對於本判決不服者，應具備
理由請求檢察官上訴，其上訴期間之計算係以檢察官收受判決正
本之日期為準。
                                  書記官  謝貽婷
中    華    民    國   100    年    4     月    29    日
附錄本案論罪法條全文：
中華民國刑法第339條
（普通詐欺罪）
意圖為自己或第三人不法之所有，以詐術使人將本人或第三人之
物交付者，處5年以下有期徒刑、拘役或科或併科1千元以下罰金
。
以前項方法得財產上不法之利益或使第三人得之者，亦同。
前二項之未遂犯罰之。